【裁判字號】    98,台上,2237
【裁判日期】    981126
【裁判案由】    第三人異議之訴
【裁判全文】
最高法院民事判決            九十八年度台上字第二二三七號
上  訴  人  昇旺營造有限公司
法定代理人  乙○○
訴訟代理人  陳建勛律師
被 上訴 人  甲○○
上列當事人間第三人異議之訴事件，上訴人對於中華民國九十八
年五月六日台灣高等法院台中分院第二審判決（九十八年度建上
字第二二號），提起上訴，本院判決如下：
    主  文
原判決廢棄，發回台灣高等法院台中分院。
    理  由
本件上訴人主張：被上訴人以台灣高等法院台中分院（下稱台中
高分院）九十五年度建上更(一)字第四○號（下稱第四○號）確定
判決為執行名義，就訴外人南投縣政府應給付伊新台幣（下同）
六百十二萬零五百六十二元本息並由被上訴人代為受領，聲請執
行。惟伊向南投縣政府承攬「農村社區景觀及產業環境改善工程
」（下稱系爭工程），嗣與被上訴人訂立該工程管理合約書，被
上訴人對伊之債權僅為系爭工程承攬報酬一部計二十八萬零八百
二十四元，並經台中高分院九十六年度建上字第五四號（下稱第
五四號）及本院九十八年度台上字第四九八號判決確認，逾此金
額部分已無代位伊向第三債務人南投縣政府受領之權限等情，依
強制執行法第十四條、第十五條之規定提起異議之訴，求為將台
灣南投地方法院九十七年度執字第九一九○號聲請給付工程款強
制執行事件（下稱系爭執行事件），於超過二十八萬零八百二十
四元部分應予撤銷之判決。
被上訴人則以：伊代位上訴人對南投縣政府請求給付工程款，經
上開第四○號確定判決准由伊代位受領，上訴人自不得否認伊就
系爭工程有六百十二萬零五百六十二元債權存在。上訴人提起債
務人異議之訴及第三人異議之訴，均無理由等語，資為抗辯。
原審維持第一審所為上訴人敗訴之判決，駁回其上訴，無非以：
系爭執行事件之執行債權人係被上訴人，債務人為南投縣政府，
並非上訴人，上訴人提起債務人異議之訴，已非有理。上訴人並
自承兩造間債權結算之事由業於第四○號為判決前發生而已存在
，上訴人仍不得就執行名義成立前之事由提起債務人異議之訴。
縱上訴人對南投縣政府有債權，亦不得排除被上訴人聲請實施執
行之權利。雖上訴人嗣另提起第五四號確認債權不存在之訴，但
不論判決結果如何，均不影響被上訴人依第四○號確定判決為聲
請執行。上訴人徒就第五四號判決已確認被上訴人對其債權於超
過二十八萬零八百二十四元之範圍不存在，訴請撤銷超過該範圍
之執行，與第三人異議之訴要件不符。第四○號判決既認定上訴
人對被上訴人尚有六百十二萬零五百六十二元之工程款債務，始
准由被上訴人代位行使此項債權，於該確定判決未經廢棄前，仍
有執行力與既判力。上訴人主張被上訴人僅得於二十八萬零八百
二十四元範圍內代位上訴人受領工程款債權，其他部分則無代位
受領權，即非可取。從而上訴人提起本件異議之訴為請求，不應
准許等詞，為其判斷之基礎。
惟按債權人行使民法第二百四十二條之代位權，其所行使者為債
務人之權利，則其行使代位權所生私法上效果，直接歸屬於債務
人，其受領給付僅係為債務人之意思為之，而債權人代位受領之
給付，原屬全體債權人之債權總擔保，債權人不得直接以該給付
供清償自己債權之用，僅得依強制執行程序為之。本件被上訴人
代位行使上訴人對第三債務人南投縣政府之債權，並表明代位受
領，為原審所確定，復有台中高分院九十五年度建上更(一)字第四
○號確定判決所載可稽；上訴人一再指陳：台中高分院九十六年
度建上字第五四號判決及最高法院九十八年度台上字第四九八號
確定判決，已確認伊對被上訴人之債務僅為二十八萬零八百二十
四元等情，提出各該判決為證，前開第四九八號確定判決並記載
：被上訴人仍應依彼此協議，「結清」對於上訴人之結欠，方得
向南投縣政府請領款項。兩造間依管理合約所生之結欠，究為若
干？尚待雙方另行結清，則本件被上訴人有無持以上訴人為債務
人之執行名義聲請執行？執行名義成立後，是否有消滅或妨礙債
權人請求之事由發生，有待釐清。上訴論旨，指摘原判決不當，
求予廢棄，非無理由。
據上論結，本件上訴為有理由。依民事訴訟法第四百七十七條第
一項、第四百七十八條第二項，判決如主文。
中    華    民    國  九十八  年   十一   月  二十六  日
                      最高法院民事第六庭
                          審判長法官  劉  福  來
                                法官  陳  國  禎
                                法官  陳  重  瑜
                                法官  吳  麗  女
                                法官  簡  清  忠
      本件正本證明與原本無異
                                      書  記  官
中    華    民    國  九十八  年   十二   月    八    日
                                                     ｍ


司法院資訊處製作；財團法人民間司法改革基金會備份。
